【裁判字號】    91,訴,2604
【裁判日期】    920121
【裁判案由】    返還價金
【裁判全文】
臺灣臺南地方法院民事判決  九十一年度訴字第二六○四號
    原      告  甲○○
                乙○○
    訴訟代理人  郁旭華律師
                王燕玲律師
    被      告  丙○○
右當事人間請求給付分期買賣價金事件，本院判決如左：
    主      文
原告之訴及假執行之聲請均駁回。
訴訟費用由原告負擔。
    事      實
甲、原告方面：
一、聲明：
（一）、被告應給付原告新台幣捌拾伍萬元，及自民國八十二年七月二十三日起至清
        償日止，按週年利率百分之五計算之利息。
（二）、 原告願供擔保，請准宣告假執行。
二、陳述：
（一）、被告於民國（下同）七十九年七月間任訴外人儒祥企業有限公司（下稱儒祥
        公司）總經理，詎其未經得儒祥公司之同意，竟以該公司為大陸房地產台灣
        代理商名義，偽造坐落中國青島市「華僑新村」之預定房屋買賣契約書一式
        二份，於七十九年七月七日在台南市○○路二三一號原告甲○○居所，與原
        告甲○○締結上述買賣契約，並持以行使將其中一份交付原告甲○○，致生
        損害於儒祥公司及原告甲○○。被告前揭偽造文書犯行，業經鈞院八十四年
        度訴字第五一三號、台灣高等法院台南分院八十八年度上更（二）字第一一
        一號及最高法院九十年度台上字第四四一六號刑事一、二、三審判決確定，
        科處被告有期徒刑捌月在案，有前述刑事判決書三份可考。惟原告甲○○本
        於侵權行為損害賠償之法律關係，於上述刑事訴訟程序附帶提起請求被告賠
        償新台幣（下同）二百八十萬元之民事訴訟，經台灣高等法院台南分院九十
        年九月十九日八十四年訴字第一三○號民事判決，以原告甲○○請求被告賠
        償之二百八十萬元並非因被告偽造文書之行為，所致之損害為由，而駁回原
        告甲○○之請求，亦有民事判決書乙份可參。因原告甲○○不諳法律且當時
        未委託律師處理，故未上訴，然今原告二人為保障其權利，乃本於契約解除
        回復原狀之法律關係，請求被告返還價金及利息，提出本件訴訟，合先敘明
        。
（二）、被告偽造儒祥公司名義與原告甲○○於七十九年七月七日簽訂之預定房屋買
        賣契約書，乃約定買賣標的為「華僑新村」編號A10房屋，總價金七十五萬
        元，完工期限自七十九年六月底開工起算二百個工作天，賣方並應負責辦理
        買方大陸直系親屬之臨時戶口遷入華僑新村及介紹工作或就學等事項，而甲
        ○○亦分別於七十九年七月七日、八月十日及十二月十七日給付二十五萬元
        、二十五萬元及二十萬元，合計七十萬元交被告收執無誤，上情有預定房屋
        買賣契約書及所附房屋價金分期付款表、補充增列條文可稽。詎至八十年間
        約定應交屋期日屆至，原告甲○○多次催請被告交屋，被告均推拖敷衍遲不
        履約交屋，經原告甲○○於八十一年七月六日去函被告表示：據悉被告已將
        華僑新村房屋轉售他人，若為屬實，理應解約退款，希被告出面解決等語，
        有信函及信封為憑。嗣被告為圖脫免其上述偽造文書刑責，而允諾另以他屋
        作為交換補償，乃於八十一年九月十五日與原告甲○○再行簽訂「華僑新村
        房地交換契約書」，雙方約定：被告應以位於中國青島市李村鎮南莊村之房
        屋補償原告甲○○因訂購華僑新村房屋所付價金七十萬元及利息之損失，被
        告應於八十一年十二月三十一日前（若受天侯影響，至遲於八十二年四月十
        五日前）完成房屋及周邊工程，及開具土地房屋永久所有權狀交付買方，且
        負責辦妥買方之大陸親人永久或臨時戶口之遷入，工作單位調動工作介
        紹，學童入學安排等買方要求之「必須三事項」，被告如不能於八十一年
        十二月三十一日前完成上述各項約定，應無條件退還房地價款及兩年利息總
        計捌拾伍萬元等情，且原告甲○○因年事已高，故要求以其子乙○○一併列
        為買主，亦經被告同意，兩造遂均於屋地交換契約書上具名用印而完成簽約
        。
（三）、迄八十一年十二月間，兩造約定之南莊村房屋交屋期限將屆，惟被告仍無法
        完成前述交付房屋、權狀及「必須三事項」等事宜，遂央求原告再寬延半年
        ，經原告同意後，被告於同年十二月二十二日簽立收據乙紙，載明「收到甲
        ○○先生購屋款貳佰捌拾萬元正，交屋時間八十二年六月底前，交屋後收據
        退回，逾期不交屋則退款併擔負二年之利息」等語，交付原告收執（詳證物
        六）。迄八十二年六月底，展延之交屋期限屆至，被告猶無法辦妥交屋等事
        宜，原告遂於八十二年七月十二日以台南第三十七支郵局第二七二號存証信
        函催告被告於函到十日內返還新台幣二百八十萬元並解除合約，被告仍不置
        理，原告復於八十二年十月十四日再以台南第二十支郵局第七二四號存証信
        函重申解約還款之旨，惟被告仍拒不出面處理，上情有存証信函及回執各兩
        份可証。準此，兩造間於八十一年九月十五日簽訂之房地交換契約書，因被
        告於八十二年六月底前仍無法完成約定之交付房屋、權狀及辦妥原告大陸親
        人之戶口、就業、就學等事項，原告依上開契約書第六條及收據之約定，解
        除上開房地交換契約，應有所據。
（四）經查，兩造間房地交換契約應於八十二年七月十二日被告收受第二七二號存証
      信函時，即發生解除之效力，俱如前述，從而，原告本於解除契約回復原狀之
      法律關係，請求被告依上述房地交換契約書第六條及收據之約定，返還原告新
      台幣八十五萬元及自受催告期限屆滿時起（即八十二年七月二十三日起）至清
      償日止按週年利率百分之五計算之遲延利息。
三、證據：提出華僑新村預定房地買賣合約書、房地交換契約書、原告致被告信函及
          信封（以上均影本）各一份、存證信函及回執各二份為證。
乙、被告方面
一、聲明：
（一）原告之訴及假執行之聲請均駁回。
（二）如受不利之判決，願供擔保，請准免為執行。
二、陳述：
（一）大陸地山東省嶗山縣（現改地名為李村鎮）嶗山地區海外聯誼會主席苟敏勛，
      於七十八年間斥資在當地鳩土興建華僑新並公開推售有案。斯時被告任職之
      儒祥公司之負責人張先起，適因故前往當地旅遊探親，乃經他人介紹而與苟
      某相熟。苟敏勛即囑張先起返台後藉便將房屋促銷予台灣同胞。並授權儒祥公
      司在台灣地區代理嶗山區海外聯誼會及香港大豐開發企業有限公司對於上揭華
      僑新之銷售業務。
（二）七十九年間，原告時予齋及劉淇水、時保詢等人，亦至嶗山地區探親，見當地
      推售之華僑新甚為合意，乃積極瞭解相關資訊並打聽行情，苟敏勛即告知如
      有意承購，返台後請逕洽儒祥公司之張先起。爾後告等一行人探親完畢歸來，
      經於七十九年六月間，著由居住台北之劉淇水出面打電話給儒公司表示要購買
      華僑新四戶（即劉淇水二戶，原告及時保詢各一戶），並希望公司能派人至
      台北簽約。儒祥公司旋將此轉告茍某經獲取同意，負責人張先起即指派被告前
      往台北劉淇水住處，被告即代表儒祥公司以嶗山地區海外聯會及香港海外大豐
      開發企業有限公司代理人名義與渠等洽商訂約事宜。其中原告同意以七十八萬
      元購買華僑編號Ａ一０房屋一棟，經訂有華僑新預定土地、房屋買賣合約
      書可憑。
（三）原告與劉淇水、時保詢等三人，分別購買上揭華僑新合計四戶，每戶售價七
      十八萬元，儒祥公司代收到原告等每戶繳款七十萬元，業如數轉匯予嶗山地區
      海外聯誼會收訖，而第三人劉淇水及時保詢等所購三戶已於八十二年十月二十
      二日由嶗山地區海外聯誼會點交劉某接收無誤。但原告則始終未點交接屋，究
      其原委，乃因「華僑新」興建工程進行中，原告向儒祥公司提出七項變更建
      築師設計之主張。嗣經儒祥公司轉知嶗山地區海外聯誼會，其中除要求一樓開
      一後門及樓下衛生間設施變更位置等兩項要求，礙於大陸地區法令規定不得為
      之以外，俱已依原告主張變更建築設計，儒祥公司即將協調經過並嶗山地區海
      外聯誼會辦理情形，但原告以伊要求未獲全部採納，心生不快，馴至負氣揚稱
      絕不要房子，一定到法院告到底等語云云，以致系爭買賣之交屋乃推遲延宕迄
      今。是系爭買賣出賣人乃嶗山區海外聯誼會及香港海外大豐開發企業有限公司
      甚明，而儒祥公司在此買賣關係中不過是代理人之身分而已。有原告起訴狀所
      附華僑新預定土地房屋買賣合約書一件足稽。準此，系爭買賣若有糾紛，則
      原告起訴請求索賠對象理當為嶗山地區海外聯誼會及香港海外大豐開發企業有
      限公司，始為妥適。乃原告不察，竟以當時任職儒祥公司之被告為起訴請求對
      象，顯然有當事人不適格之違誤。
（四）原告以執有被告具名簽署之華僑新房地交換契約書作為其起訴請求之依據。
      但查該交換契書之由來，肇因原告拒絕嶗山地區海外聯誼會點交房屋，已如前
      述。迨八十年九月十四日儒祥公司負責人張先起意外身故，且公司又停業，原
      告唯恐伊權益不保，即要求被告一人負責，誠屬過份。殊不知被告充其量僅屬
      儒祥公司之內部職員，又非系爭買賣之當事人，何能負責？但原告並不作如是
      觀，而一再逼迫被告與之換約，被告不諳法律且在迫不得情況下為息事寧人，
      爰勉予應予，並在原告時子齌自行擬定打印之華僑新房地交換契約上署名用
      印。以是該交換契約雖將被告列為出賣人，實則事不關己。從而該交換契約書
      所定條款，要非被告意思表示之真意，亦情極灼然。又從而不得以之對被告主
      張任何權利，亦不待辭費。
丙、本院依職權調閱臺灣臺南地方法院檢察署八十四年度偵字第四○五號（含臺灣臺
    南地方法院八十四年度訴字第五一三號、本院八十四年度上訴字第一四九四號、
    八十五年度上更(一)字第三一六號、八十八年度上更(二)字第一一一號、最高法院八
    十五年台上字第三五一五號、八十八年度台上字第一一五一號、九十年度台上字
    第四四一六號）丙○○偽造文書刑事偵審全卷及台灣高等法院台南分院八十四年
    度訴字第一三０號民事卷。
       理  由
一、原告起訴主張：七十九年七月七日被告冒用曾任職股東兼總經理但已於七十八年
    間結束營業之儒祥公司名義，及盜用該公司印章與原告甲○○簽訂預定房屋買賣
    契約書，乃約定買賣標的為「華僑新村」編號A10房屋，總價金七十五萬元，完
    工期限自七十九年六月底開工起算二百個工作天，賣方並應負責辦理買方大陸直
    系親屬之臨時戶口遷入華僑新村及介紹工作或就學等事項，而甲○○亦分別於七
    十九年七月七日、八月十日及十二月十七日給付二十五萬元、二十五萬元及二十
    萬元，合計七十萬元交被告收執無誤。詎至八十年間約定應交屋期日屆至，原告
    甲○○多次催請被告交屋，被告均推拖敷衍遲不履約交屋，經原告甲○○於八十
    一年七月六日去函被告表示：據悉被告已將華僑新村房屋轉售他人，若為屬實，
    理應解約退款，希被告出面解決等語。嗣被告為圖脫免其上述偽造文書刑責，而
    允諾另以他屋作為交換補償，乃於八十一年九月十五日與原告甲○○再行簽訂「
    華僑新村房地交換契約書」，雙方約定：被告應以位於中國青島市李村鎮南莊村
    之房屋補償原告甲○○因訂購華僑新村房屋所付價金七十萬元及利息之損失，被
    告應於八十一年十二月三十一日前（若受天侯影響，至遲於八十二年四月十五日
    前）完成房屋及周邊工程，及開具土地房屋永久所有權狀交付買方，且負責辦妥
    買方之大陸親人永久或臨時戶口之遷入，工作單位調動工作介紹，學童入
    學安排等買方要求之「必須三事項」，被告如不能於八十一年十二月三十一日前
    完成上述各項約定，應無條件退還房地價款及兩年利息總計捌拾伍萬元等情，且
    原告甲○○因年事已高，故要求以其子乙○○一併列為買主，亦經被告同意，兩
    造遂均於屋地交換契約書上具名用印而完成簽約。詎迄八十一年十二月間，兩造
    約定之南莊村房屋交屋期限將屆，惟被告仍無法完成前述交付房屋、權狀及「必
    須三事項」等事宜，遂央求原告再寬延半年，經原告同意後，被告於同年十二月
    二十二日簽立收據乙紙，載明「收到甲○○先生購屋款貳佰捌拾萬元正，交屋時
    間八十二年六月底前，交屋後收據退回，逾期不交屋則退款併擔負二年之利息」
    等語，交付原告收執。迄八十二年六月底，展延之交屋期限屆至，被告猶無法辦
    妥交屋等事宜，原告遂於八十二年七月十二日以台南第三十七支郵局第二七二號
    存証信函催告被告於函到十日內返還新台幣二百八十萬元並解除合約，被告仍不
    置理，原告復於八十二年十月十四日再以台南第二十支郵局第七二四號存証信函
    重申解約還款之旨，惟被告仍拒不出面處理，上情有存証信函及回執各兩份可証
    。準此，兩造間於八十一年九月十五日簽訂之房地交換契約書，因被告於八十二
    年六月底前仍無法完成約定之交付房屋、權狀及辦妥原告大陸親人之戶口、就業
    、就學等事項，被告顯已給付遲延，原告依上開契約書第六條及收據之約定，解
    除上開房地交換契約，應有所據。經查，兩造間房地交換契約應於八十二年七月
    十二日被告收受第二七二號存証信函時，即發生解除之效力，俱如前述，從而，
    原告本於解除契約回復原狀之法律關係，提起本件訴訟。
二、被告則以：伊為儒祥公司總經理，受董事長張先起指示以公司名義與原告簽訂預
    定房屋買賣契約書，收受房屋價金均已匯繳嶗山縣，建屋後在做內部裝修工程時
    ，該區經劃為工業開發區，經原告同意另選地建房交換並由被告負責換約，而簽
    訂房地交換契約書，房屋已於八十二年六月二十五日如期完工，同批買受人之訴
    外人劉淇水已立據接房，原告僅因建築過程中所提變更建築部分因礙於大陸法令
    限制無法變更，內心不快而拒不接房。系爭買賣若有糾紛，則原告起訴請求索賠
    對象理當為嶗山地區海外聯誼會及香港海外大豐開發企業有限公司，始為妥適。
    該交換契約雖以原告為出賣人，乃因原告一再逼迫被告與之換約，被告不諳法律
    且在迫不得已情況下勉予應允，原告實不得再對被告主張任何權利等語資為抗辯
    。
 三、原告主張：曾為儒祥公司之股東兼總經理的被告，於七十九年七月七日至台南
    市○○路二三一號甲○○住處，以儒祥公司為台灣代理商，持儒祥公司之印章一
    枚，與甲○○簽訂「預定土地房屋買賣合約書」（以下簡稱系爭買賣契約），以
    儒祥公司為名義上之出賣人買賣標的為「華僑新村」編號A10房屋，總價金七十
    五萬之事實，業據提出房屋預訂買賣契約書一紙在卷可稽，原告並共已交付被告
    七十萬元之購屋價金，尚有尾款五萬元未付，亦有房屋價金分期付款表一紙可稽
    。其後因故合意以南莊村別墅交換，由原告二人具名為買主（甲方），被告為出
    賣人書立契約（以下簡稱系爭交換契約）並在交換契約書載明「於一九九○年七
    月七日向『乙方』（即被告）訂購青島市李村鎮之華僑新村之別墅」，亦有原告
    提出之華僑新村房地交換契約書一紙可稽，且為被告所不爭，應堪信為真實。
四、查原告前曾與儒祥公司簽立買賣標的為華僑新村之房屋買賣合約書，其後既合意
    以南莊別墅之作為交換，並由被告具名為出賣人簽訂房地交換契約書，則被告即
    為該交換契約書之當事人，應受該契約約定條款之拘束。被告雖抗辯係伊係在不
    原告逼迫之下始簽立系爭交換契約，伊並非出賣人，原告以伊為索賠之對象，顯
    有當事人不適格之誤云云，既無證據以資證明，自無可採。
五、按契約當事人之一方遲延給付者，他方當事人得定相當期限催告其履行，如於期
    限內不履行時，得解除其契約。民法第二百五十四條定有明文。復按債權人非因
    債務人遲延給付當然取得契約解除權，必定相當期限催告其履行，如於期限內不
    履行時，始得解除契約，最高法院三十一年度上字第二八四０號著有判例可參。
    本件原告據以提起本件訴訟，無非以被告未依系爭交換契約於八十一年十二月二
    十一日完成交屋、權狀及「必須三事項」，經原告同意展延半年即至八十二年六
    月底，被告仍無法交屋，原告乃以八十二年七月十二日以台南第三十七支郵局第
    二七二號存證信函催告被告於函到十日內返還二百八十萬元並解除合約，被告並
    於同日收受，有存證信函及回執各一紙可參，則系爭交換契約既已於八十二年七
    月十二日經解除，被告既負回復原狀之義務云云。惟查，被告未於兩造同意展延
    之八十一年十二月二十一日完成交屋、權狀及「必須三事項」，縱令因而負給付
    遲延責任，綜觀系爭交換契約書，兩造並無不經催告逕行解除契約之約定，原告
    自未因此當然取得契約解除權，必定相當期限催告被告履行，如於期間內不履行
    時，始得解除契約，惟原告並未定相當期間催告被告履行，即主張行使契約解除
    權，揆諸上開民法規定及最高法院判例意旨，即有未合。
六、況原告主張作為通知被告解除契約之該存證信函書明「．．．限台端於十日內退
    還新台幣貳佰捌拾萬圓正之後解除合約．．．」，考原告之「解除契約之意思表
    示」係附以被告退還二百八十萬元為停止條件，惟被告迄今分文未付，故原告此
    一解除契約之意思表示因停止條件尚未成就，即不生效力。此觀原告於發出上開
    存證信函後八十五年一月十六日台灣高等法院台南分院準備程序時仍陳明願意（
    依契約）交付尾款，但原告要提供擔保保證能交付房屋（台灣高等法院台南分院
    八十四年度訴字第一三０號卷十八頁背面）及原告於八十五年六月十一日附帶民
    事狀仍自承「原告至今仍願依約定條件．．．接收房屋」（上開高院卷七十九頁
    正面），益徵迄八十五年間原告仍無解除系爭交換契約之意思，否則即應依民法
    第二百五十九條之規定，請求被告回復原狀，豈有仍願給付尾款，請求交屋之理
    ﹖原告既未定期催告被告履行契約，依法已不得行使契約解除權，復於本件改稱
    伊係以其上開不生解除契約意思表示效力之存證信函，主張被告應負回復原狀之
    義務，於法亦嫌無據。
七、從而，原告以被告給付遲延為由，依解約解除之法律關係起訴主張本於該契約第
    六條之規定，被告應給付其八十五萬元，及自民國八十二年七月二十三日起至清
    償日止，按週年利率百分之五計算之利息，即無理由，不應准許。
八、原告之訴既經駁回，其假執行之聲請，因訴之駁回而失所依據，不予准許。
九、本件判決事證已臻明確，兩造其餘攻擊防禦方法及舉證，核與判決結果無影響，
    爰不另一一論述，附此敘明。
九、據上論結：原告之訴為無理由，爰依民事訴訟法第七十八條、第八十五條第一項
    前段，判決如主文。
中      華      民      國    九十二    年      一      月  二十一      日
                                        臺灣臺南地方法院民事第四庭
~B法      官  孫玉文
右為正本係照原本作成。
如對本判決上訴，須於判決送達後廿日內向本院提出上訴狀。
中      華      民      國    九十二    年      一      月  二十一      日
~B法院書記官  陳金堂


司法院資訊處製作；財團法人民間司法改革基金會備份。
